臺灣臺北地方法院民事判決　　　　　　　　　　　　九十三年度簡上字第一九０號
　　上　訴　人　丁○○
　　兼訴訟代理人丙○○
　　被　上訴人　甲○○○銀行股份有限公司
　　法定代理人　乙○○
　　訴訟代理人　己○○
　　　　　　　　戊○○
右當事人間清償債務事件，上訴人對於本院臺北簡易庭民國九十三一月十二日第一審
判決（九十二年度北簡字第二一五七七號）提起上訴，本院於民國九十三年五月七日
辯論終結，茲判決如左：
        主      文
原判決廢棄。
被上訴人在第一審之訴駁回。
第一、二審訴訟費用由被上訴人負擔。
        事  實  及  理  由
壹、被上訴人主張：
一、被告萬柏均（未上訴）與被上訴人訂立信用卡使用契約而持用信用卡正卡，並邀
    同被告楊芷鑑（未上訴）、上訴人丁○○、丙○○為附卡持有人，約定正、附卡
    持卡人得於被上訴人特約商店記帳消費，惟應於次月繳款日前向被上訴人清償，
    逾期應日息十萬分之五五計付利息─但被上訴人減縮為年息百分之二十；正附卡
    持有人就信用卡債務互負連帶清償責任（約定條款第三款）。詎萬柏均尚積欠帳
    款新臺幣（下同）二十六萬六千八百五十二元，及自民國（下同）九十二年八月
    十五日起至清償日止按年息百分之二十計算之利息（以上見起訴狀）。為此訴請
    彼等連帶清償上述債務，並獲原審為被上訴人勝訴判決。
二、上訴人聲稱信用卡有關連帶清償條款不合理一節，並不可取：（見二審卷第一五
    至一七頁）
    (1)附卡持有人如不同意條款內容，可隨時終止契約；但上訴人未依約以書面終止
      契約，卻積極保持主附卡關係，可見其有意維持契約所定權利義務。
    (2)上訴人所舉案例，該件當事人已表明不續用附卡；與本件情節不同。且本件附
      卡申請時已表明帳單寄至正卡持卡人處，應已知悉其責任內容。
    (3)本件係依財政部監督而制定契約條款，上訴人所舉消費者保護委員會決議對外
      並無拘束力。依照台灣高等法院相關見解，仍認附卡持有人應負責。
    並聲明：駁回上訴，訴訟費用由上訴人負擔。
貳、上訴人則辯稱：
一、上訴人丁○○於取得附卡後，雖曾刷卡一次，惟該款項已由上訴人丙○○交付與
    被告萬柏均。且丙○○於九十年十月間發現被告萬柏均財務困難，乃以電話向被
    上訴人表示取消彼等所持有之附卡，並自行剪卡，被上訴人並無異議。應已發生
    停卡效力。（見一審卷第二九至三０頁）
二、本件信用卡契約約定條款第三條第一項有關正附卡持有人連帶清償責任，並不合
    理：（見二審卷第七至八頁）
    (1)附卡持有人均未接受帳單，無從得知正卡消費狀況。而正卡持有人可終止附卡
      使用，附卡持有人卻無終止正卡權限。二者權義並不相當。
    (2)附卡持有人本非正卡持有人連帶保證人，此一條款已對附卡持有人義務做越級
      負擔，違反消費者保護法第十一條、第十二條第一項（定型化契約顯失公平）
      ，應屬無效。
    (3)依據鈞院相關判決，認為此種約定條款無效。且行政院消費者保護委員會已決
      議取消此等條款。
    並聲明：如主文所示。
、本院得心證理由：
一、雙方同意、不爭執事項：
    被告萬柏均（未上訴）與被上訴人訂立信用卡使用契約而持用信用卡正卡，並邀
    同被告楊芷鑑（未上訴）、上訴人丁○○、丙○○為附卡持有人，約定正、附卡
    持有人就信用卡債務互負連帶清償責任（約定條款第三條），均得於被上訴人特
    約商店記帳消費，惟應於次月繳款日前向被上訴人清償。正卡持有人萬柏均迄今
    尚積欠帳款二十六萬六千八百五十二元，及自九十二年八月十五日起至清償日止
    按年息百分之二十計算之利息。
二、爭執要旨─約定條款第三條有關正、附卡持卡人互負連帶清償責任之條款，是否
    屬於無效定型化條款？
    上訴人辯稱附卡持有人均未接受帳單，無從得知正卡消費狀況，且正卡持有人可
    終止附卡使用，附卡持有人卻無終止正卡權限。上述條款對對附卡持有人義務做
    越級負擔，違反消費者保護法第十一條、第十二條第一項，應屬無效。被上訴人
    則主張上述條款並未違反消費者保護法相關規定，仍屬有效；上訴人如不同意條
    款內容，可隨時以書面終止契約；但其未以書面終止契約，可見其有意維持契約
    所定權利義務。經調查：
    (1)消費者保護法則就定型化契約設有下列規定：
      第二條第七款：「定型化契約條款：指企業經營者為與不特定多數消費者訂立
            同類契約之用，所提出預先擬定之契約條款。定型化契約條款不限於書
            面，其以放映字幕、張貼、牌示、網際網路、或其他方法表示者，亦屬
            之。」
      同條第九款：「定型化契約：指以企業經營者提出之定型化契約條款作為契約
            內容之全部或一部而訂定之契約。」
      本件信用卡契約所附約定條款，係由經營銀行業務之被上訴人事先擬定，據以
      向信用卡客戶締約，屬於定型化契約條款，應無疑義。
    (2)現行法制針對「定型化契約」設有下列規定：
      民法第二百四十七條之一「依照當事人一方預定用於同類契約之條款而訂定之
        契約，為左列各款之約定，按其情形顯失公平者，該部分約定無效：
        二、加重他方當事人之責任者。
        四、其他於他方當事人有重大不利益者。」
      消費者保護法復規定：
        第十一條：企業經營者在定型化契約中所用之條款，應本平等互惠之原則。
          定型化契約條款如有疑義時，應為有利於消費者之解釋。
        第十二條：
          定型化契約中之條款違反誠信原則，對消費者顯失公平者，無效。
          定型化契約中之條款有下列情形之一者，推定其顯失公平：
            一、違反平等互惠原則者。
        第十六條規定，定型化契約中之定型化契約條款，全部或一部無效或不構成
          契約內容之一部者，除去該部分，契約亦可成立者，該契約之其他部分，
          仍為有效。但對當事人之一方顯失公平者，該契約全部無效。
      因此，本件信用卡約定條款第三條約定附卡持有人與正卡持有人互負連帶清償
      責任，應視信用卡本質、締約經過、相關文件有無交付附卡持有人等因素而綜
      合判斷其內容是否顯失公平。
    (3)信用卡現為國人日常生活重要消費工具之一，主要用於替代現金支付，至於保
      證或連帶清償並非其基本功能與需求，則發卡銀行將信用卡契約結合保證或連
      帶清償條款，顯然在消費者預期之外。在此種情形下，有關正附卡持有人連帶
      保證或連帶清償之條款應做有利於消費者之解釋，始符合信用卡目的。
    (4)正附卡持有人經濟能力不同，附卡使用者多半係經濟狀況較差之家屬，反而要
      為正卡持有人連帶清償債務，亦不甚合理；此外，正卡持有人得終止附卡持有
      人，附卡持有人並無相對權限，如附卡持有人仍與其連帶負清償責任，發卡銀
      行有必要特別告知此一條款。因此，發卡銀行於締約是如未特別聲明此點特性
      ，或給予消費者審閱條款之適當期間（參見消費者保護法第十一條之一），即
      與平等互惠原則不盡相符。再其次，比較發卡銀行與消費者地位，消費者對於
      契約條款多半無從討論增、刪、變更，只能接受契約條款所定內容，解釋相關
      條款尤應注意此一特點，以調和締約雙方經濟實力。
    (5)本件約定條款第三條之連帶清償條款，性質上與「連帶保證」相近。以銀行實
      務而言，保證人必須經由銀行審查信用狀況等條件，始同意其擔任保證人；保
      證人亦由於契約明定其義務而得以評估風險。但是信用卡契約附加「連帶保證
      」或「連帶清償」條款時，銀行並未審查正附卡持有人是否均具有此等資力即
      行發卡，則相關風險不宜均由持卡人負擔。
    (5)以本件契約而言，約定條款只寄交正卡持有人萬柏均一份，帳單亦然（見二審
      卷第五一頁）；則附卡持卡人如何能有效明瞭其負有「連帶清償」義務？又如
      何能知悉正卡持有人或其他附卡持有人財務惡化以及早終止契約？參酌本件約
      定條款第三條字體、大小均與其他約定條款無異；信用卡申請書簽章欄復未註
      明「連帶保證人」或「連帶債務人」等重要性質，消費者如何能預期日後必須
      連帶負責？
    是以，本件信用卡契約約定條款第三條確已違反平等互惠與誠信原則，其加重持
    有人負擔連帶清償責任，顯失公平，該條款應屬無效。
三、從而，被上訴人依據信用卡契約約定條款第三項訴請上訴人「連帶給付二十六萬
    六千八百五十二元，及自九十二年八月十五日起至清償日止按年息百分之二十計
    算之利息。」為無理由，應予駁回；原審所為上訴人敗訴判決，於法不合，上訴
    意旨認為原判決不當，聲請廢棄改判，為有理由，應予廢棄改判如主文第一、二
    項
四、據上論結，本件上訴為有理由，依民事訴訟法第四百三十六條之一第三項、第四
    百五十條、第七十八條，判決如主文。（一、二審訴訟費用係指法院所收取費用
    與送達費用，不含律師費等費用。）
中　　　華　　　民　　　國　　九十三　　年　　　五　　　月　　二十八　　日
                                  臺灣臺北地方法院民事第二庭
                                      審判長法官    丁蓓蓓
                                            法官    李家慧
                                            法官    吳燁山
右為正本係照原本作成
不得上訴第三審（參見民事訴訟法第四百三十六條之二、第四百六十六條）
中　　　華　　　民　　　國　　九十三　　年　　　五　　　月　　二十八　　日
                                           書記官   柯月英
